【裁判字號】    95,上訴,2616
【裁判日期】    950907
【裁判案由】    侵占等
【裁判全文】
臺灣高等法院刑事判決                95年度上訴字第2616號
上  訴  人
即  被  告  甲○○
上列上訴人因侵占等案件，不服臺灣板橋地方法院94年度訴緝字
第179號，中華民國95年6月7日第一審判決（起訴案號：臺灣板
橋地方法院檢察署90年度偵緝字第785號），提起上訴，本院判
決如下：
    主  文
上訴駁回。
    事  實
一、甲○○自民國87年2 月起即受僱於東方肩墊廠有限公司（下
    稱「東方公司」）及東方虹國際有限公司（下稱「東方虹公
    司」，擔任會計人員，負責前往銀行存、取公司款項、兌領
    支票及發放員工薪水等職務，乃受東方公司及東方虹公司委
    任處理上開事務，為從事業務之人。詎甲○○竟基於意圖為
    自己不法所有之概括犯意，自87年3 月間某日起至同年10月
    21日止，多次利用其負責前往華南商業銀行積穗分行為東方
    公司存款至支票存款帳戶，先向該公司實際負責人邱天華虛
    報應存入款項數額，見邱天華不疑有他，並將款項如數交付
    委由其存入，而有機可乘，遂將其因業務所持有之東方公司
    應存入上開銀行之現金中之一部挪為己用而侵占入己，共計
    陸續侵占款項達新台幣（下同）751,000 元。甲○○為恐東
    窗事發，竟復基於行使變造私文書之概括犯意，連續多次將
    華南商業銀行積穗分行所交付以為存款憑證之送款單存根上
    所載存款金額加以塗改而變造，以符合邱天華所委託其應存
    入之數額，再將該經變造後之送款單存根持交邱天華而為行
    使，足以生損害於華南商業銀行積穗分行及東方公司。甲○
    ○復利用其具有在取款單上填寫提款數額，由邱天華蓋用東
    方公司印鑑章覆核後，即可前往華南銀行積穗分行提領活期
    存款帳戶內款項之權限，竟承前上開業務侵占之概括犯意，
    於如附表所示時間，各提領如附表所示金額等款項後，僅將
    各筆款項中之一部依東方公司之指示使用，其餘如附表所示
    款項則挪為己用，陸續侵占如附表所示各筆款項共計529,12
    3元。甲○○復基於上開侵占之概括犯意，先於87年10月上
    旬某日，利用其發放員工薪水而持有東方公司大批現金之機
    會，將其中3,000元侵占入己，致東方公司員工曹麗雲87 年
    9月之工資短少3,000元；又於87年10月19日，邱天華將其公
    司客戶鷹王製衣股份有限公司所簽發、付款人為彰化商業銀
    行高雄分行、發票日87年10月23日、面額36,990元之支票1
    紙，蓋妥東方公司委任取款背書之印章後，委由甲○○存入
    東方公司在彰化銀行積穗分行之帳戶，詎甲○○更承前業務
    侵占之概括犯意，趁機將上開支票存入其不知情之母蔡賴麗
    玉在華南商業銀行高雄分行之帳戶後予以兌領，並將該款項
    36,990元侵占入己。甲○○侵占上開業務上所持有之款項共
    計1,320,113元得逞後，即自87年10月21日起無故曠職，且
    未辦理交接，經東方公司清查相關帳冊後，始發覺上情。
二、案經東方公司訴由台灣板橋地方法院檢察署檢察官偵查起訴
    。
    理  由
一、訊據被告甲○○矢口否認涉有上開業務侵占及行使變造私文
    書犯行，辯稱：鷹王公司之支票，是老闆交付被告抵付薪資
    而來，而曹麗雲薪資部分，則是因為不小心算錯加班費，且
    其並未塗改送款單存根，提領現金後的餘額也都交給老闆云
    云。經查：
  (一)告訴代理人即東方公司暨東方虹公司之實際負責人邱天華於
    偵查中指稱：「被告至87年10月21日起無故未上班，我們查
    明帳冊後才知道她侵占公司款項，她侵占甲種活期存款共75
    萬餘元，公司支票金額會由被告記在筆記本上，到期前被告
    會寫提款單，經我審核與筆記本所載相符就會蓋章，被告之
    後再交回塗改後的送款單存根給我看。至於鷹王公司的支票
    ，我指示被告存入華南銀行帳戶，但被告自行將該支票代收
    紀錄填載在存摺裡，但實際上卻存入她媽媽的帳戶，另外又
    侵占員工曹麗雲的薪水3,000 元，以及公司活期存款的現金
    ，被告在存摺上註記支付勞保、健保、水電費等，但在被告
    離職後卻在她的抽屜內發現逾期未付的單據」等語（見88年
    度偵字第5234號偵查卷第51頁背面至52頁）。此外，並有告
    訴人於偵查中所提出之華南銀行送款單存根13張、華南銀行
    帳戶存款往來明細表等在卷可查（見上開偵查卷第8 至27頁
    、第30至33頁、第41至42頁），及彰化銀行高雄分行函暨所
    附支票正反面影本、華南銀行積穗分行90年2 月8 日函各一
    件在卷可查（見上開偵查卷第65頁、89年度偵緝字第991 號
    偵查卷第17頁）。而上開送款單存根上所載阿拉伯數字部分
    ，均有明顯之塗改痕跡，此關之卷附送款單存根即明，足見
    告訴人所為指述並非子虛。
  (二)雖被告於原審審理中以上開情詞置辯，然被告於偵查中先辯
    稱：「送款單上的字是我所寫的，有時候是我、有時候是老
    闆存入，並未故意變造送款單，是老闆叫我填寫送款單，存
    提款由老闆自己處理，我不知道送款單金額為何會與存入金
    額不同。曹麗雲的薪水是我算錯了，已經在第二個月補發」
    云云；嗣於偵查中又辯稱：「告訴人公司所有的帳目需要老
    闆的大嫂確認，因該公司之前逃漏稅，老闆為了怕他大嫂得
    悉，就要求我在送款單上塗改。至於鷹王公司的支票是老闆
    要給我的，公司有授權我從帳戶提款，我先在提款單上寫好
    金額，交由老闆蓋章後去領款，領得款項都是依老闆指示繳
    付帳單，有的帳單是由老闆自行處理」云云；復於原審準備
    程序中辯稱：「送款單並沒有塗改過，即便有塗改亦非被告
    所為，鷹王公司的支票是老闆要支付給我的薪水，至於活期
    存款帳戶提款都有經過老闆蓋章，我沒有侵占曹麗雲的薪水
    ，她的薪水會晚發，是因為告訴人公司資金調度有問題」云
    云，先後所辯多所不符，足見其辯詞乃臨訟卸責之詞，實非
    可採。況且，證人曹麗雲於原審審理中具結證稱：「我領到
    9 月份的薪資後，發現短少3,000元，後來有向老闆反映，
    老闆便將短少的薪資補發給我，那時被告已經離職，但老闆
    有說要問會計小姐看看」等語（見原審95年5月18日審理筆
    錄第3至4頁），與其於偵查中所述情節相符（見88年度偵字
    第5234號卷第56頁背面），益見證人曹麗雲所述屬實。反觀
    被告先於原審準備程序中辯稱因告訴人公司財務狀況不佳始
    短發薪資云云，復於審理期日中就證人曹麗雲所述，辯稱其
    係因算錯加班費始短發薪資云云，足見被告之辯詞實無足信
    ，其所辯均非可採。
  (三)綜上所述，被告上開所辯既非可採，本件事證明確，被告侵
    占其業務上所持有之財物、及行使變造華南銀行送款單存根
    等犯行，堪予認定。
二、核被告甲○○所為，係犯刑法第336條第2項之業務侵占罪，
    及同法第216條、第210條之行使變造私文書罪。其變造私文
    書後持以行使，變造之低度行為復為行使之高度行為吸收，
    應論以行使變造私文書罪。公訴意旨漏論刑法第216條之罪
    名，尚有誤會，然既與起訴書所載刑法第210條之罪屬階段
    之吸收關係，自得併予審究，應予敘明。被告先後多次業務
    侵占、行使變造私文書犯行，均時間緊接，且所犯又分別為
    構成要件相同之罪，均為連續犯，應各論以一罪，並均加重
    其刑。被告所犯上開連續業務侵占罪及連續行使變造私文書
    罪間，有方法、結果之牽連關係，應從一重之連續業務侵占
    罪處斷。被告行為後，刑法第56條連續犯之規定，業於94年
    2月2日修正公布刪除，並於95年7月1日施行，則被告之犯行
    ，因行為後新法業已刪除連續犯之規定，此刪除雖非犯罪構
    成要件之變更，但顯已影響行為人刑罰之法律效果，自屬法
    律有變更，依新法第2條第1項規定，比較新、舊法結果，仍
    應適用較有利於被告之行為時法律即舊法論以連續犯。被告
    行為後，94年2月2日修正公布之刑法，自95年7月1日施行，
    修正後之刑法刪除第55條關於牽連犯之規定。本件被告所犯
    上開二罪具有牽連犯之關係，依修正前即行為時之規定，應
    從一重之罪處斷；依修正後之刑法既已刪除牽連犯之規定，
    則所犯上述各罪應依數罪併罰之規定分論併罰。比較新舊法
    之規定，修正後之規定並非較有利於被告，依刑法第2條第1
    項之規定，應適用行為時之法律，即適用修正前刑法第55條
    牽連犯之規定，從一重之連續業務侵占罪處斷。（最高法院
    95年第8次刑事庭會議決議參照）。按行為後法律有變更者
    ，適用行為時之法律。但行為後之法律有利於行為人者，適
    用最有利於行為人之法律，刑法第2條第1項定有明文。被告
    行為後，刑法第33條第5款修正為主刑之種類：罰金新台幣
    一千元以上，以百元計算之，第67條修正為罰金加重者，其
    最高度及最低度同加重之，並於95年7月1日施行。比較被告
    行為時刑法第33條第5款主刑之種類：罰金銀元一元以上。
    第68條罰金加重者，僅加重其最高度，就罰金之最低度及加
    重以適用舊法對於被告有利。原審認被告事證明確，依刑法
    第56條 (修正前)、第336條第2項、第216條、第210條、第
    55條後段 (修正前)、罰金罰鍰提高標準條例第1條前段 (修
    正前)，並審酌被告之素行狀況，及其為牟己利，竟利用職
    務之便侵占其業務上所持有之東方公司之款項，金額高達
    1,320,113元，致東方公司蒙受相當程度之損失，並考量被
    告於告訴人提出告訴後，經台灣板橋地方法院檢察署及原審
    法院分別通緝多時，且未與告訴人達成和解，或償還任何款
    項，復矢口否認犯行等犯後態度，量處被告有期徒刑一年，
    經核原審認事用法，均無不當，量刑亦屬妥適。被告上訴否
    認犯罪，為無理由，應予駁回。
據上論斷，應依刑事訴訟法第368條，判決如主文。
本案經檢察官黃全祿到庭執行職務。
中    華    民    國    95    年    9     月    7    日
                  刑事第十二庭  審判長法  官  蔡永昌
                                      法  官  陳榮和
                                      法  官  張正亞
以上正本證明與原本無異。
如不服本判決，應於收受送達後十日內向本院提出上訴書狀，其
未敘述上訴之理由者並得於提起上訴後十日內向本院補提理由書
（均須按他造當事人之人數附繕本）。
                                      書記官  鄭信昱
中    華    民    國    95    年    9     月    7     日
附錄：本案論罪科刑法條全文
中華民國刑法第336條第2項
對於公務上或因公益所持有之物，犯前條第 1 項之罪者，處 1
年以上 7 年以下有期徒刑，得併科 5 千元以下罰金。
對於業務上所持有之物，犯前條第 1 項之罪者，處 6 月以上
5 年以下有期徒刑，得併科 3 千元以下罰金。
前二項之未遂犯罰之。
中華民國刑法第216條
行使第 210 條至第 215 條之文書者，依偽造、變造文書或登載
不實事項或使登載不實事項之規定處斷。
中華民國刑法第210條
偽造、變造私文書，足以生損害於公眾或他人者，處 5 年以下有
期徒刑。
附表：
┌───┬────┬───────────┬─────────┬──────┐
│編號  │提領日期│提領金額（新台幣／元）│實際用途          │ 侵占金額   │
│      │        │                      │                  │(新台幣/元) │
├───┼────┼───────────┼─────────┼──────┤
│1.    │87.5.11 │     198,000          │分別存入萬通120,00│ 33,000     │
│      │        │                      │0 元及華南銀行甲存│            │
│      │        │                      │45,000元          │            │
├───┼────┼───────────┼─────────┼──────┤
│2.    │87.6.10 │     180,000          │存入華南甲存52,000│ 86,000     │
│      │        │                      │元及付現邱天華42,0│            │
│      │        │                      │00 元             │            │
├───┼────┼───────────┼─────────┼──────┤
│3.    │87.7.2  │     15,000           │無支出            │ 15,000     │
├───┼────┼───────────┼─────────┼──────┤
│4.    │87.7.10 │     80,000           │存入華南銀行甲存5,│ 75,000     │
│      │        │                      │000元             │            │
├───┼────┼───────────┼─────────┼──────┤
│5.    │87.7.15 │     120,000          │給付林吳香華33,840│ 85,590     │
│      │        │                      │元及找還570元     │            │
├───┼────┼───────────┼─────────┼──────┤
│6.    │87.8.6  │     42,000           │存入台北中小企銀30│ 12,000     │
│      │        │                      │,000元            │            │
├───┼────┼───────────┼─────────┼──────┤
│7.    │87.8.12 │     47,000           │繳付中國信託貸款17│ 29,554     │
│      │        │                      │,446元            │            │
├───┼────┼───────────┼─────────┼──────┤
│8.    │87.9.2  │     395,000          │給付員工薪資142,00│ 101,068    │
│      │        │                      │0 元、電費8,932 元│            │
│      │        │                      │、存入華南銀行甲存│            │
│      │        │                      │38,000元、15000元 │            │
│      │        │                      │、90,000元        │            │
├───┼────┼───────────┼─────────┼──────┤
│9.    │87.9.14 │     97,000           │給付伍仙琴24,030元│ 64,703     │
│      │        │                      │、會計師林王香華8,│            │
│      │        │                      │267元             │            │
├───┼────┼───────────┼─────────┼──────┤
│10.    │87.10.1 │     35,000           │給付報關費16,000元│ 19,000     │
├───┼────┼───────────┼─────────┼──────┤
│11.    │87.10.19│     83,000           │給付員工薪資74,792│  8,208     │
│      │        │                      │元                │            │
├───┴────┴───────────┴─────────┼──────┤
│合計：                                                      │ 529,123    │
└──────────────────────────────┴──────┘


司法院資訊處製作；財團法人民間司法改革基金會備份。
